臺灣臺北地方法院民事判決　　　　　　　95年度訴字第5806號
原　　　告　丁○○
訴訟代理人　趙建和律師
被　　　告　財將企業股份有限公司
法定代理人　丙○○
訴訟代理人　甲○○
　　　　　　蘇千祿律師
上一人
複代理人　　詹啟章律師
　　　　　　乙○○
上列當事人間確認本票債權不存在事件，本院於民國96年11月14
日言詞辯論終結，判決如下：
    主  文
確認被告所持有以原告、戊○○及己○○名義於民國八十四年十
一月二十五日共同簽發，票面金額為新台幣貳佰伍拾萬元，就原
告部分之本票債權不存在。
本院九十五年度執字第八九四八號強制執行事件有關原告丁○○
部分之強制執行程序應予撤銷。
確認原告於八十四年十二月六日為第三人力春實業社與被告簽訂
附條件買賣契約擔任連帶保證人之連帶保證債務不存在。
被告應給付原告新台幣肆拾伍萬零玖佰陸拾玖元，暨自如附表所
示利息起算日起至清償日止按年息百分之五計算之利息。
訴訟費用新台幣參萬零參佰零肆元整由被告負擔。
本判決第四項於原告以新台幣壹拾伍萬元為被告供擔保後，得假
執行；但被告如以新台幣肆拾伍萬零玖佰陸拾玖元為原告預供擔
保，得免為假執行。
    事實及理由
壹、程序方面：
一、按訴狀送達後，原告不得將原訴變更或追加他訴。但請求之
    基礎事實同一或擴張或減縮應受判決事項之聲明者，不在此
    限，民事訴訟法第255條第1項第2款、第3款定有明文。查本
    件原告於民國95年5月10日起訴請求：(一)確認原告於民國84
    年11月25日與戊○○、己○○共同簽發，內載憑票支付被告
    新臺幣（下同）250萬元，付款地為台北市○○○路168號14
    樓之本票（下稱系爭本票）之債務不存在；(二)台北地方法院
    95年執地字第8948號強制執行事件所為之執行程序應予撤銷
    ；(三)確認原告於84年12月6月為第三人力春實業社保證之債
    務不存在；(四)被告應給付原告28,880元，及自起訴狀繕本送
    達之翌日起至清債日止，按年息5%計算之利息。嗣於96年8
    月8日具狀擴張第4項聲明為：被告應給付原告451,257元及
    自如附表所示利息起算日起至清償日止，按年息百分之5計
    算之利息（見本院卷第145頁），復於96年8月16日具狀變更
    聲明為：(一)確認被告所持有發票人丁○○共同簽發、發票日
    84年11月25日、未載到期日、面額250萬元之本票權利不存
    在；(二)台北地方法院民事執行處95年執地字第8948號被告對
    於原告丁○○部分之執行程序應予撤銷；(三)確認原告84年12
    月6日為第三人力春實業社與被告所簽訂附條件買賣契約擔
    任連帶保證人之連帶保證債務不存在；(四)被告應給付原告45
    0,969元，暨自如附表所示利息起算日起至清償日止，按年
    息5%計算之利息（見本院卷第154頁），雖被告具狀表示不
    同意上開變更（見本院卷第163頁），惟經核訴之聲明第4項
    之變更為擴張應受判決事項之聲明，至其餘訴之聲明之變更
    則均係本於系爭本票及附條件買賣契約係遭第三人盜用印章
    及偽造簽名之同一基礎事實，揆諸首揭規定，於法尚無不合
    ，自應予准許，合先敘明。
二、次按，訴訟標的之價額，由法院核定。又以一訴主張數項標
    的者，其價額合併計算之，民事訴訟法第77條之1第1項、第
    77 條之2第1項前段分別定有明文。又財產權之訴訟，其訴
    訟標的價額，應以原告如獲勝訴判決所得受之客觀上利益定
    之，最高法院83年台抗字第161號著有判例可資參照。經查
    ，原告訴之聲明第1項係請求確認系爭本票債權250萬元不存
    在，訴之聲明第2項係以系爭本票債權不存在為由，訴請撤
    銷系爭本票裁定之強制執行程序，至於訴之聲明第3項則係
    請求確認兩造於84年12月6日所訂附條件買賣契約之連帶保
    證債務250萬元不存在，而上開保證債務即系爭本票據以簽
    發之原因關係，是以原告就上開3項聲明如獲全部勝訴判決
    ，其所得受之客觀上利益僅為250萬元，而非750萬元，揆諸
    前揭判例意旨，上開3項聲明之訴訟標的金額應為250萬元，
    加上訴之聲明第4項請求返還不當得利之金額為450,969元，
    本件訴訟標的之金額合計為2,950,969元，是原告應繳納之
    裁判費為30,304元，上開裁判費業經原告分別於95年5月10
    日、96年8月29日依法繳納，此有收據附卷可按，被告辯稱
    本件訴訟標的金額應為7,450,969元，並聲請本院裁定命原
    告補繳裁判費云云，核非有據，次予敘明。
貳、實體方面：
一、原告起訴主張：
  (一)緣原告於95年4月接奉臺灣花蓮地方法院95年度執助信字第6
    7號執行命令，禁止原告於第三人台灣電力公司花蓮區營業
    處每月應領薪津三分之一範圍內收取薪資，其理由係以原告
    於84年11月25日與訴外人力春企業社即戊○○、己○○等人
    共同簽發之系爭本票內載憑票支付被告250萬元，而原告及
    戊○○等人迄未清償上開票款，為此被告乃於85年5月12日
    持系爭本票聲請鈞院裁定准予強制執行，嗣被告持上開執行
    名義執行原告對第三人之薪資債權，然系爭本票上之「丁○○」之簽名並非原告所為，印章雖為原告所有，但原告並未
    授權或同意訴外人戊○○或己○○蓋用，而為他人所偽造及
    盜蓋。此外，訴外人力春企業社即戊○○曾於84年12月6日
    與被告簽訂一份挖土機之附條件買賣契約（下稱系爭契約）
    ，被告要求訴外人力春企業社即戊○○應覓二名連帶保證人
    ，系爭契約之之連帶保證人欄方有原告及訴外人己○○之簽
    名及印文，惟原告與訴外人戊○○素不相識，原告根本不可
    能為訴外人力春企業社即戊○○作保，因此系爭契約上「丁○○」之簽名自不可能為原告所親簽，縱或印章係原告所有
    ，惟原告並未授權任何人得於系爭本票或系爭契約上蓋章，
    是以上開兩項法律行為對原告自不生任何效力。又依系爭契
    約第5條第2項規定，訴外人力春企業社即戊○○尚應交付乙
    紙由原告所簽發之票據交被告收執，是以系爭本票應係為擔
    保系爭契約之買賣價金所簽發，而原告對被告之系爭本票債
    務及連帶保證債務，既因原告之簽名均遭他人偽造而不存在
    ，則被告以系爭本票聲請裁定准予強制執行，並據以聲請鈞
    院強制執行原告對訴外人台灣電力公司花蓮區營業處（下稱
    台電公司）之薪資（95年執地字第8948號執行事件，下稱系
    爭執行事件），顯屬無據，為此爰依非訟事件法第195條規
    定請求確認系爭本票債權不存在，依強制執行法第14條第2
    項請求撤銷上開執行程序，並依民事訴訟法第247條之規定
    請求確認系爭契約保證債務不存在，又原告分別於如附表所
    示扣款日期分別遭扣押並移轉予被告之薪資金額合計為
    450,969元，爰依不當得利之法律關係訴請被告依法返還上
    開受領之款項及利息等語，並聲明：(1)確認被告所持有發票
    人丁○○共同簽發、發票日84年11月25日、未載到期日、面
    額250萬元之本票權利不存在；(2)本院民事執行處95年執地
    字第8948號被告對於原告丁○○部分之執行程序應予撤銷；
    (3))確認原告84年12月6日為第三人力春實業社與被告所簽訂
    附條件買賣契約擔任連帶保證人之保證債務不存在；(4)被告
    應給付原告450,969元，暨分別自如附表所示利息起算日起
    至清償日止，按年息5%計算之利息；(5)第4項判決，原告願
    供擔保，請宣告准予假執行。
  (二)對被告抗辯之陳述：
  1.原告確曾使用台灣土地銀行花蓮分行之支票，訴外人己○○
    曾向原告借用上開支票應急，本件應係己○○趁此機會盜蓋
    原告所有之印章於支票上，並冒用原告之名義盜蓋印章於系
    爭本票及系爭契約上，系爭本票及系爭契約上之簽名及用印
    既均非原告所親為，亦非授權他人代理所為，而係訴外人己○○所偽造，上開債務對原告自屬不存在。
  2.依法務部調查局96年7月4日通知書，關於原告之筆跡鑑定結
    果所載，系爭契約及系爭本票原本上之「丁○○」字跡，與
    原告當庭書寫字跡、中華民國護照原本、台灣土地銀行存款
    印鑑卡原本、國泰人壽美滿人生終身壽險要保書等原本上之
    「丁○○」字跡，無論其態勢神韻、結構佈局不符，且其書
    寫習慣（如起筆、收筆、連筆、筆序等細微筆劃特徵）亦不
    相同，足證系爭契約之連帶保證人欄及系爭本票發票人欄上
    「丁○○」之簽名，均係他人所偽造。
二、被告則抗辯以：
  (一)訴外人力春實業社即戊○○於84年12月6日與被告簽訂系爭
    契約，向被告以分期付款方式購買挖土機二部，約定價款為
    2,992,381元，上開價款分13期攤還，由原告擔任訴外人力
    春實業社即戊○○之連帶保證人，因而書立系爭契約及系爭
    本票，原告並開立支票12紙作為支付分期價款之方式，原告
    所開立之支票僅兌領3張，第4期起竟遭退票，而銀行規定開
    戶及請領支票須本人親自辦理，故上開分期付款支票上之印
    章應為原告所有，經被告比對系爭本票及系爭契約上之原告
    印文，確與上開支票上之印文相同，依民法第3條第2項之規
    定，印章與簽名具同一效力，故原告辯稱系爭本票之印文與
    簽名部分均為他人所偽造等語，顯無理由。
  (二)原告雖主張系爭本票及系爭契約上之簽名係偽造，惟一人之
    簽名皆有數種筆跡，原告之簽名是否為偽造仍有問題，況原
    告自認系爭本票及系爭契約上之印章及印文為真正，且為支
    票印鑑章，則原告將支票印鑑章交付予他人使用即應負有概
    括授權或表見代理之責任，其對於盜蓋者亦未提出偽造文書
    、偽造有價證券之告訴，自應由原告舉證證明盜蓋之事實。
    況一般人絕對不會將其身分證影本交付予他人使用，惟本件
    被告卻擁有原告及訴外人己○○、戊○○之身分證影本，且
    原告亦未說明其為何交付12紙支票及支票印鑑章予訴外人己○○、戊○○，顯見原告之請求並非有據。
  (三)並聲明：(1)原告之訴及假執行之聲請均駁回；(2)如受不利之
    判決，願供擔保請准宣告免為假執行。
三、本件兩造不爭執之事實：
　(一)被告持有系爭本票向本院聲請本票裁定，經本院以85年度票
    字第10917號裁定，准就本票金額250萬元及自民國85年5月
    12日起至清償之日止按年息百分之6計算利息為強制執行，
    嗣被告持上開本票裁定向臺灣花蓮地方法院申請強制執行未
    果，經該院核發86年11月11日花院洋民執廉3543字第52400
    號債權憑證，再經同院換發89年8月24日花院祺民執廉3827
    字第52099號債權憑證，被告乃於95年2月27日持上開債權憑
    證向本院民事執行處聲請強制執行原告對第三人上海匯豐銀
    行台北分行之存款債權及對第三人台電公司之薪資債權，經
    本院民事執行處核發扣押命令並囑託花蓮地方法院執行，而
    扣得原告對第三人上海匯豐銀行台北分行之存款債權4,996
    元，而花蓮地方法院亦以95年3月29日花院明95執助信字第
    67號執行命令，將原告對第三人台電公司之每月薪資債權在
    三分之一範圍內移轉予被告，迄96年8月7日止，已由被告向
    第三人台電公司收取450,969元，其收取日期及款項明細詳
    如附表（見本院卷第151頁）。
  (二)系爭本票發票人欄及系爭契約連帶保證人欄之「丁○○」印
    文均為真正（見本院卷第84頁）。
  (三)訴外人力春實業社即戊○○交付予被告用以分期攤還系爭契
    約價款之臺灣土地銀行花蓮分行支票12紙，其上發票人「丁○○」之印文為真正，支票印鑑章為原告所有（見本院卷第
    79頁反面、第192頁）。
  (四)原告曾將臺灣土地銀行花蓮分行支票及支票印鑑章交付訴外
    人己○○，授權訴外人己○○以原告名義簽發支票（見本院
    卷第192頁反面）。
四、本件之爭點：
　(一)系爭本票發票人欄及系爭契約連帶保證人欄之「丁○○」簽
    名是否原告所為？其上印文是否他人盜蓋？
  (二)原告就系爭本票之債務及系爭契約之連帶保證人債務是否應
    負表見代理人之責任？茲析述如下：
　(一)按當事人主張有利於己之事實，就其事實有舉證之責任，又
    私人之印章，由自己使用為常態，被人盜用為變態，主張變
    態事實之當事人，自應就此印章被盜用之事實負舉證之責任
    。被上訴人於事實審已自承系爭借據連帶保證人所蓋用之印
    文為其印鑑，係屬真正，則被上訴人自應就其抗辯係遭他人
    盜蓋一節，負舉證責任（最高法院86年台上字第717號民事
    判決要旨參照）。本件原告既自認系爭本票發票人欄及系爭
    契約連帶保證人欄之「丁○○」印文均為真正之事實，其主
    張上開印文係遭他人盜蓋，自應由原告負舉證之責。經查，
    本院依聲請將系爭本票原本、系爭契約原本、原告之1999年
    12月6日核發之護照原本、臺灣土地銀行支票存款印鑑卡（
    帳號30539）原本、國泰人壽美滿人生終身壽險要保書原本
    及原告於96年5月30日當庭書寫之簽名20次一併送請法務部
    調查局鑑定，經該局將系爭本票及系爭契約原本編為甲類鑑
    定資料，其餘原本則編為乙類資料，而以歸納分析及特徵比
    對之方法鑑定後，甲類字跡與與乙類字跡之態勢神韻、結構
    佈局不符，且其書寫習慣（如起筆、收筆、連筆、筆序等細
    微筆劃特徵）並不相同，鑑定結果為：「甲類字跡與乙類字
    跡筆劃特徵不同」，此有該局96年7月4日調科貳字第096002
    82460號鑑定通知書在卷可憑（本院卷第135頁），足見系爭
    本票發票人欄及系爭契約連帶保證人欄之「丁○○」簽名，
    確非原告本人所親簽，衡情原告既無不能自行書寫姓名之情
    事，自無可能於系爭本票及系爭契約上自行用印，卻授權他
    人代簽姓名之可能。被告雖辯稱原告並未提出偽造文書、偽
    造有價證券之告訴，然此僅原告是否對偽造署押及盜用印章
    之行為人以刑事之手段進行追訴，且被告雖持有原告之身分
    證影本，惟被告既無法證明上開影本係由原告本人或其授權
    之人所交付，尚難憑此即謂系爭本票及系爭契約上之印文係
    原告授權蓋用，是以原告主張系爭本票發票人欄及系爭契約
    連帶保證人欄之「丁○○」印文係遭他人所盜蓋，應屬有據
    。
  (二)次按，由自己之行為表示以代理權授與他人，或知他人表示
    為其代理人而不為反對之表示者，依民法第169條之規定，
    對於第三人固應負授權人之責任。惟關於由自己之行為表示
    以代理權授與他人者，對於第三人應負授權人之責任，原以
    本人有使第三人信為以代理權授與他人之行為，為保護代理
    交易之安全起見，有使本人負相當責任之必要而設，故本人
    就他人以其名義與第三人所為之代理行為應負授權人之責任
    者，須以他人所為之代理行為，係在其曾經表示授與他人代
    理權之範圍內，為其前提要件。不得徒憑曾將印章交付之事
    實，即認除受託辦理之特定事項外，其他以本人名義所訂立
    之保證契約等法律行為，均須由本人負表見代理之授權人責
    任（最高法院40年臺上字第1281號、70年臺上字第657號判
    例參照）。本件原告既已舉證證明系爭本票發票人欄及系爭
    契約連帶保證人欄之「丁○○」印文係遭他人所盜蓋，而被
    告辯稱原告應負表見代理之責任，自應由被告就他人所為之
    代理行為係在原告曾經表示授與他人代理權之範圍內之事實
    ，負舉證責任。本件被告辯稱原告應負表見代理之授權人責
    任，無非以其持有原告之身分證影本，且原告曾交付支票及
    支票印鑑章予訴外人己○○等情為據，查原告雖自承曾將臺
    灣土地銀行花蓮分行支票及支票印鑑章交付訴外人己○○，
    並授權訴外人己○○以原告名義簽發支票之事實，然被告既
    未提出任何事證證明原告曾授權訴外人己○○、戊○○簽發
    系爭本票及系爭契約，亦未證明其所持有之原告身分證影本
    係由原告本人或其授權之人所交付，參以上開判例要旨，自
    不得僅憑原告曾交付支票印鑑章予訴外人己○○之事實，即
    認原告應就訴外人己○○或戊○○簽發系爭本票及系爭契約
    之法律行為，負表見代理之授權人責任，被告所辯不足採信
    。系爭本票之發票人欄及系爭契約之連帶保證人欄既係由無
    代理權之人簽名及蓋用印文，該無權代理人之意思表示對原
    告自不發生效力，從而，原告依非訟事件法第195條規定請
    求確認系爭本票債權不存在及依民事訴訟法第247條之規定
    請求確認系爭契約保證債務不存在，即屬有據。
  (三)按執行名義無確定判決同一之效力者，於執行名義成立前，
    如有債權不成立或消滅或妨礙債權人請求之事由發生，債務
    人亦得於強制執行程序終結前提起異議之訴，強制執行法第
    14條第2項定有明文，而准許本票強制執行之裁定既屬實體
    上確定力之執行名義，權利存否既未經實體審查，債務人自
    得以執行名義成立前，所存實體上權利義務存否之爭執提起
    異議之訴。本件被告係持系爭本票向本院聲請本票裁定（85
    年度票字第10917號裁定）並據以聲請系爭執行事件，而系
    爭本票之發票人簽名係遭偽造且印文係遭人盜蓋等情，業如
    前述，系爭本票債權即不存在，從而，原告依上開規定聲請
    撤銷系爭執行事件對原告所為之強制執行程序，核屬有據。
  (四)按無法律上之原因而受利益，致他人受損害者，應返還其利
    益。雖有法律上之原因，而其後已不存在者，亦同。受領人
    於受領時，知無法律上之原因或其後知之者，應將受領時所
    得之利益，或知無法律上之原因時所現存之利益，附加利息
    ，一併償還；如有損害，並應賠償，民法第179條、第182條
    第2項分定有明文。是以不當得利之受領人倘於受領時即知
    悉其無法律上之原因者，應自受領時起附加利息償還，惟其
    後始知無法律上原因者，則應自嗣後知悉時起附加利息償還
    。原告主張迄96年8月7日止，被告已依上開強制執行程序分
    別於如附表所示扣款日期向第三人台電公司收取如附表所示
    款項，合計已收取450，969元等情，為兩造所不爭，而系爭
    執行事件對原告所為之強制執行程序既應予撤銷，則被告據
    以受領如附表所示給付之法律上之原因，已於嗣後不存在，
    是以原告依民法第179條請求被告返還450，969元，即有理
    由。至原告另請求被告給付如附表所示利息部分，本件被告
    於95年5月8日受領28,880元時，既尚無從知悉其受領為無法
    律上原因，依上開說明，即應自被告知悉時（即95年5月23
    日起訴狀繕本送達被告時）起附加利息償還，至於其餘各期
    給付，被告既係於起訴狀繕本送達後始受領，則其於受領之
    始即知悉無法律上原因，從而原告請求被告一併自如附表所
    示利息起算日起償還附加利息，為有理由，應予准許。
五、綜上所述，原告依非訟事件法第195條、強制執行法第14條
    第2項、民事訴訟法第247條及不當得利之法律關係，請求確
    認被告對原告之系爭本票債權及被告就系爭契約之保證債務
    不存在，並請求撤銷系爭執行事件就原告部分之強制執行程
    序及請求被告返還不當得利450,969元及自如附表所示利息
    起算日起至清償日止，按年息5%計算之利息，為有理由，應
    予准許。
六、有關不當得利返還之部分，兩造均陳明願供擔保，聲請宣告
    假執行或免為假執行，經核均合於法律之規定，爰分別酌定
    相當之擔保金額宣告之。
七、本件事證已臻明確，兩造其餘攻擊防禦方法及舉證，經核與
    判決結果均無影響，爰不另一一論述，併此敘明。
八、據上論結，本件原告之訴為有理由，爰依民事訴訟法第78
    條、第390條第2項、第392條第2項，判決如主文。
中　　華　　民　　國　　96　　年　　12　　月　　7 　　日
                        民事第二庭    法　官　林欣蓉
附表：
┌──┬─────┬────────┬──────┐
│項次│ 金    額 │  扣款日期      │利息起算日  │
│    │（新台幣）│                │            │
├──┼─────┼────────┼──────┤
│ 1  │28,880元  │95年5月8日      │起訴狀繕本送│
│    │          │                │達翌日（即95│
│    │          │                │年5月24日） │
├──┼─────┼────────┼──────┤
│ 2  │30,421元  │95年6月7日      │95年6月8日  │
├──┼─────┼────────┼──────┤
│ 3  │29,789元  │95年7月6日      │ 95年7月7日 │
├──┼─────┼────────┼──────┤
│ 4  │28,476元  │95年8月8日      │ 95年8月9日 │
├──┼─────┼────────┼──────┤
│ 5  │31,081元  │95年9月11日     │ 95年9月12日│
├──┼─────┼────────┼──────┤
│ 6  │29,177元  │95年10月9日     │95年10月10日│
├──┼─────┼────────┼──────┤
│ 7  │29,779元  │95年11月6日     │ 95年11月7日│
├──┼─────┼────────┼──────┤
│ 8  │45,100元  │95年12月7日     │ 95年12月8日│
├──┼─────┼────────┼──────┤
│ 9  │29,284元  │96年1月10日     │ 96年1月11日│
├──┼─────┼────────┼──────┤
│10  │30,989元  │96年2月12日     │ 96年2月12日│
├──┼─────┼────────┼──────┤
│11  │30,233元  │96年3月11日     │ 96年3月12日│
├──┼─────┼────────┼──────┤
│12  │37,702元  │96年4月10日     │ 96年4月11日│
├──┼─────┼────────┼──────┤
│13  │20,997元  │96年5月8日      │ 96年5月8日 │
├──┼─────┼────────┼──────┤
│14  │22,157元  │96年6月7日      │ 96年6月8日 │
├──┼─────┼────────┼──────┤
│15  │12,250元  │96年7月9日      │ 96年7月10日│
├──┼─────┼────────┼──────┤
│16  │14,654元  │96年8月7日      │ 96年8月8日 │
├──┼─────┼────────┼──────┤
│合計│450，969元│                │            │
└──┴─────┴────────┴──────┘
以上正本係照原本作成
如對本判決上訴，須於判決送達後20日內向本院提出上訴狀
中　　華　　民　　國　　96　　年　　12　　月　　7　日
                          　　　　　　書記官　黃慧怡
